【裁判字號】    98,消債更,330
【裁判日期】    980827
【裁判案由】    更生事件
【裁判全文】
臺灣臺南地方法院民事裁定           98年度消債更字第330號
債  務  人  甲○○
                        樓
代  理  人  禎和律師
上列當事人因消費者債務清理事件聲請更生，本院裁定如下：
    主  文
聲請駁回。
聲請程序費用新臺幣壹仟元由聲請人負擔。
    理    由
一、按債務人不能清償債務，或有不能清償之虞者，得依本條例
    定更生程序，清理其債務；又聲請更生或清算不合程式或不
    備其他要件者，法院應以裁定駁回之，但其情形可以補正者
    ，法院應定期間先命補正，消費者債務清理條例第3條、第8
    條分別定有明文。
二、本件聲請意旨以：聲請人在消費者債務清理條例施行後，曾
    以書面向最大債權銀行中國信託商業銀行股份有限公司（下
    稱中信銀行）請求共同協商債務清償方案，惟聲請人每月月
    薪新台幣（下同）18,600元，扣除勞健保、團保、福利金及
    法院執行扣薪，聲請人每月實領金額僅約14,000元，聲請人
    每月支出生活費含膳食費5,000元、衣著費500元、交通費50
    0 元、保險費及保單貸款2,502元、醫療費用500元、水電瓦
    斯費1,000元、電話費300元、房租5,000元，總計15,302元
    ，是收支已無法平衡，且聲請人服務之科技公司，近來因經
    濟不景氣影響，自98年1月起強制聲請人配合月休4日無薪假
    ，對聲請人之生活更是雪上加霜，聲請人實已無力履行台新
    銀行提供協商方案。聲請人有不能清償債務之情事，且無擔
    保或無優先權之債務總額未逾1,200萬元，復未經法院裁定
    開始清算程序或宣告破產，為此，依消費者債務清理條例提
    出本件更生之聲請等語。
三、經查：
  (一)聲請人在消費者債務清理條例施行後，於民國97年9月間向
    最大債權銀行中信銀行請求共同協商債務，中信銀行審酌聲
    請人提出資料，提供39期、年利率5%、月付7,000元之協商
    方案，惟聲請人表示每月僅能清償3,500元，不同意中信銀
    行所提出協商方案，遂由中信銀行開立內載「未能接受顯足
    以負擔之還款方案」之前置協商不成立通知書予聲請人，此
    有中信銀行98年8月5日民事陳報狀及聲請人所提出97年11月
    18日中信銀行補發之前置協商不成立通知書附卷可憑（見本
    院卷第39、115頁），堪可採信。
  (二)聲請人主張：其月薪18,600元，扣除勞健保、團保、福利金
    及法院執行扣薪，聲請人每月實領金額僅約14,000元，又聲
    請人每月需支出生活費含膳食費5,000元、衣著費500元、交
    通費50 0元、保險費及保單貸款2,502元、醫療費用500元、
    水電瓦斯費1,000元、電話費300元、房租5,000元，總計15,
    302元，收支無法平衡，聲請人無力履行台新銀行所提供協
    商方案一節，經查：
  (1)聲請人自95年11月23日起任職於日揚科技股份有限公司（下
    稱日揚公司）迄今，此有聲請人提供日揚公司員工職務證明
    書在卷足佐（見本院卷第40頁），聲請人自97年1月起至同
    年9月間受中信銀行聲請法院強制扣薪1/3，此有聲請人提出
    本院97年1月25日南院雅97執正字第1984號執行命令與97年
    10 月2日南院龍97執正字第1984號民事執行處撤回執行通知
    存卷足憑（見本院卷第108、109頁），聲請人在聲請前置協
    商前，自97年1月至9月應領薪資合計197,305元、年終三節
    獎金、績效獎金（扣稅及法院扣款後）7,068元、600元、60
    0元、437元、429元，所得總計206,439元，扣除每月法院扣
    薪6,200元，9個月合計扣薪55,800元，實際所得總額150,63
    9元，平均每月所得16,738元；惟自97年10月起至98年6月聲
    請更生前，聲請人已無法院執行扣薪，其中自98年1月至98
    年6月應領薪資合計112,555元、年終三節獎金、績效獎金（
    扣稅後）27,974元、600元、600元，所得總計141,729元，
    扣除無薪假合計8,060元，實際所得總額133,669元，平均每
    月所得22,278元，此有日揚公司員工甲○○薪資明細在卷可
    證（見本院卷第83-84頁）。
  (2)聲請人主張每月須支出生活費含膳食費5,000元、衣著費用
    500 元、交通費500元、保險費及保單貸款2,502元、醫療費
    用500元、水電瓦斯費1,000元、電話費300元、房租5,000元
    ，按月總計15,302元一節。然保險費，於發生保險事故時，
    固有藉理賠而得生活保障之意義，惟倘要保人或被保險人因
    繳納保險費結果，將導致生活無以為繼，甚至必須舉債度日
    者，即不得主張上開保險費是屬必要生活開支，是以聲請人
    所陳按月2,502元保險費及保單貸款支出應不得列為聲請人
    必要生活開支，先以敘明。再按消費者債務清理條例之立法
    目的，乃為兼顧債權人、債務人雙方之利益，對陷於經濟上
    困境之消費者，使其透過重建型之更生程序或清算型之清算
    程序清理其債務，藉以妥適調整債務人與債權人及其他利害
    關係人間之權利義務關係，保障債權人獲得公平受償，並謀
    求消費者經濟生活之重建復甦機會，是以，債務人為使其有
    經濟復甦更生之機會，自應以誠實及信用之原則面對自己之
    債務，積極勉力謀求更生償債方案。依行政院內政部公告97
    年度臺灣省低收入戶最低生活費用每人每月為9,829元，該
    生活費標準係按照政府最近1年平均每人消費支出（包括食
    品費、衣著鞋襪費、房租水電費、家居管理費、醫療保健費
    、交通通訊費、娛樂教育費及雜項支出）百分之60訂定，是
    以聲請人每月必要生活費用（包含食、衣、住、行等）依此
    標準計算，始屬合理。故以內政部公告97年度臺灣省低收入
    戶最低生活費用每人每月9,829元計算，聲請人既已積欠債
    務，其本人每月基本生活費應為9,829元，始屬適當，逾9,8
    29元部分，非屬必要生活費用，應予剔除。
  (3)又聲請人原金融機構債權人國泰世華銀行、台新銀行已將債
    權轉讓予陽光資產管理公司，另兆豐國際商銀亦將債權轉予
    匯誠資產管理公司，然上開資產管理公司迄未對聲請人執行
    扣薪，此有聲請人所提出98年7月15日民事補正狀第(八)點附
    卷可參（見本院卷第89頁），堪信為真實。是以聲請人目前
    每月平均所得22,278元，扣除必要生活費用9,829元，聲請
    人仍有餘款12,449元【計算式：22,278－9,829＝12,449】
    ，足以支付中信銀行提供按月清償7,000元還款方案，且於
    履行協商方案後，每月尚有餘款5,449元，得以償還資產管
    理公司債務，是以，聲請人並無不能依中信銀行提供之協商
    方案償還之情事。
四、聲請人雖於前置協商時以其尚有積欠資產公司債務，故每月
    僅能負擔3,500元，無法接受上開還款方案云云，惟本院參
    酌中信銀行係依據聲請人收入、財產使用狀況及家庭生活費
    負擔情形，評估聲請人應有能力負擔之方案，本院認上開還
    款計畫，尚屬合理，且對聲請人已為相當程度之讓步，應屬
    已盡力促成協商義務下所得之方案。且聲請人在履行債務期
    間，本須經歷經濟困苦之過程，其生活開銷理當予以節制，
    除應積極開源，努力勤奮工作以增加收入償還債務外，其生
    活更須儉樸，且適當控制其生活費用支出，以達成勉力履行
    債務，以符合公平正義及誠信原則，況聲請人為償還債務，
    自應經歷履行期間較不寬裕之經濟生活，此乃聲請人於負擔
    債務時即得預見，是依誠實及信用之原則，聲請人於有履行
    可能性時，理應竭盡己力，撙節開支，誠實勤勉地履行債務
    為是。況依消費者債務清理條例之規定，無法將非金融機構
    債權納入債務協商範圍，實應由聲請人自行積極主動與受讓
    之非金融機構協調還款事宜，惟聲請人於本件更生聲請狀及
    補正狀內均未提及曾與非金融機構協商債務，足見聲請人迄
    未請求非金融機構協依本條例所規定之協商程序或個別協商
    程序，訂定適當合理可行之清償方案之情況下，自不得逕認
    其無餘力處理非金融機構協債務，聲請人以此為由，主張其
    不能清償債務，向法院聲請更生，尚難採信。
五、綜上所述，本件聲請人顯有能力支付最大債權銀行中信銀行
    提供前置協商還款方案，而本件協商不成立之原因，係因聲
    請人主觀上開欠缺清理債務之誠意所致，是聲請人既無不能
    清償債務或有不能清償之虞之情事，即與本條例第3條規定
    之要件不符，聲請人聲請更生，非屬本條例所應准其更生之
    範疇，且上開欠缺又屬無從補正，依前揭說明，其更生之聲
    請，不應准許，應予駁回，爰裁定如主文。
中    華    民    國    98    年    8     月    27    日
              民事第二庭    法  官   張桂美
以上正本證明與原本無異。
如不服本裁定，應於裁定送達後10日內，以書狀向本院提出抗告
，並繳納抗告費新臺幣1千元。
中    華    民    國    98    年    8     月    27    日
                            書記官   謝安青


司法院資訊處製作；財團法人民間司法改革基金會備份。
